【裁判字號】    95,訴,253
【裁判日期】    951123
【裁判案由】    營利事業所得稅
【裁判全文】
臺北高等行政法院判決
                                  95年度訴字第00253號
                              .
原      告  寶來曼氏期貨股份有限公司
代  表  人  甲○○(董事長)住.
訴訟代理人  許祺昌 會計師
複 代理 人  楊建華 會計師
被      告  財政部臺北市國稅局
代  表  人  許虞哲（局長）住同上
訴訟代理人  丁○○
上列當事人間因營利事業所得稅事件，原告不服財政部中華民國
94年11月18日台財訴字第09400459770 號訴願決定，提起行政訴
訟。本院判決如下：
    主  文
原告之訴駁回。
訴訟費用由原告負擔。
    事  實
一、事實概要：
    緣原告民國（下同）87年度營利事業所得稅結算申報，原列
    報薪資支出新台幣（下同）43,949,182元，被告初查依據前
    財政部證券暨期貨管理委員會通報，查獲原告虛報乙○、丙
    ○、羅玫綾、羅蕭玉蓮及羅慶等5 人薪資共計2,500,000 元
    ，乃予剔除系爭薪資支出，核定薪資支出為41,449,182元，
    全年課稅所得額為66,162,139元，補徵稅額625,000 元，並
    按所漏稅額處以1 倍之罰鍰計625,000 元。原告不服，申請
    復查，未獲變更，提起訴願，經遭駁回，遂提起行政訴訟。
二、兩造聲明：
  (一)原告聲明：
    1.訴願決定、原處分均撤銷。
    2.訴訟費用由被告負擔。
  (二)被告聲明：
    1.駁回原告之訴。
    2.訴訟費用由原告負擔。
三、兩造之主張：
  (一)原告主張之理由：
    1.原告已依營利事業所得稅查核準則（下稱查核準則）第71
      條「薪資支出」相關規定，提示薪資印領清冊（證物7 號
      ）、乙○等5人之扣繳憑單（原證2 號參照）、扣繳稅額
      繳款書（前復查申請書申證3-7 號參照）等證物供核，符
      合薪資支出申報相關規定。為配合被告調查，善盡協力義
      務，原告前於復查至本訴訟理由各階段，亦已提示原告轉
      帳傳票、日記帳、銀行存款明細分類帳供核（前復查申請
      書申證3-7 號參照），經核同時期原告銀行帳戶支出金額
      ，均與原告日記帳、扣繳稅額繳款書所載支出薪資金額相
      符。乙○等5人於原告內部擔任顧問一職，業據原告提出
      雙方顧問委任契約書及乙○等5 人出具之切結書供核（原
      證3號 參照）。
    2.被告補稅裁罰之唯一證物即函詢離職員工之「問卷調查表
      」，計發出問卷30份，僅回收10份（不含退件1 份），其
      中表示有舉辦訓練者共4 件，表示無舉辦訓練者共3 件，
      無表示者共3 件（被告僅挑選其中5 份附原處分卷供核，
      請詳證物8 號），是原告有無舉辦訓練？次數多寡？依上
      開調查結果所示，衡諸社會通念顯不足以斷定，被告以之
      作為補稅裁罰之唯一依據並非適法。問卷調查中之原告
      員工何智明、尹翠華，均已於87年7 月或之前即離職，離
      職後領取之薪資，僅為該2 人前月份之薪水及季獎金而已
      。況2 人離職時間，係該2 人於被告之問卷調查表中自行
      填載（證物8 號參照），並與原告陳述離職時間相符，則
      乙○等5 人既於87年7 月份始至原告處任職，雙方任職期
      間並無重疊，其不認識乙○等5 人自屬合理。問卷調查
      中之黃淑雅回函，雖表示原告從未辦訓練，亦表示不認識
      乙○等5 人，惟黃淑雅任職期間為晚盤營業員，均於晚間
      上班，對早盤人員並不熟識，且其到職日為87年2 月6 日
      並非其問卷所填之86年12月。且究其問卷答覆之內容，並
      非僅表示不認識乙○等5 人，而係就被告問卷所列示公司
      員工（包括公司負責人），全部表示不認識，此問卷是否
      由黃淑雅親填，不能無疑。被告指摘答詢內容對原告有
      利之員工徐鶴珊、張江曰2人問卷逾期回覆，且其筆跡相
      同顯係串證，應不足採。惟被告發函調查，其指定回覆之
      期間，性質上類似裁定期間，無從因徐、張2人逾期回覆
      ，即拒絕採認其答詢內容；又徐、張2人逾期回覆，即將
      其不利益歸於原告，而拒絕採認其答詢內容，其主張並非
      適法。況被告指摘徐、張2人答詢筆跡相同，即認屬串證
      後填載，僅為其個人主觀判斷，並未經公正鑑定；且被告
      發函時，徐、張2人早於數年前即從原告處離職，被告認
      定原告對徐、張2人填載內容尚有控制能力，其見解亦非
      公允。再者，被告指摘徐、張2人所填載對原告有利之問
      卷，其所述授課次數差距甚大，故其內容不足採。惟被告
      發函調查日為89年12月14日（請詳證物13號），距收件員
      工離職日已2至3年，僅憑記憶填載，內容有落差乃人情之
      常。況被告前已指摘徐、張2人答詢內容屬與原告串證後
      填載，現又指摘其填載授課次數落差大，惟「填載內容落
      差大」和「串證後填載」二指摘顯係自相矛盾，又回覆內
      容對原告不利之何智明、尹翠華2人問卷，所填載授課次
      數落差亦大，被告卻引用2人問卷作為對原告補稅裁罰之
      證據。
    3.被告主張原告所有員工領取薪資，均以銀行轉帳方式受領
      ，獨乙○等5人以「現金領取」不合常理，現據原告提示
      之薪資印領清冊所載（證物7 號參照），已證明以現金領
      取薪資者多達數十人，並非僅乙○等5人。又被告主張蓋
      有印章的薪資清冊，不代表示是「現金領取」，現金領取
      者僅乙○等5人云云，與營利事業所得稅查核準則第71條
      第11款規定不符。按查核準則第71條第11款規定：「薪資
      支出：十一、薪資支出之原始憑證，為收據或簽收之名冊
      ；其由工會或合作社出具之收據，應另付工人之印領清冊
      ；職工薪資如係送交銀行分別存入各該職工帳戶者，應以
      銀行蓋章證明存入之清單予以認定。」是職工薪資領現者
      ，需檢附職工簽收名冊；若以銀行轉帳方式領取者，則需
      檢附銀行蓋章之存入清單，兩種不同方式領取者，檢附證
      物有別，法條規定甚明。譬如原告代理人，每月薪資即係
      以轉帳方式領取，每月從不需另行簽蓋名冊，證明薪資已
      領取。被告主張原告檢附之員工簽收名冊，無從證明上列
      員工均係以現金領取，與法條規定不符。
    4.原告聘用乙○等5人擔任公司顧問乙職，除擔任講師外，
      係看重羅家於易經學會、桃園地區深耕數代之基礎，可為
      原告帶來龐大客源，講課僅為附帶服務。衡諸實務一般企
      業聘任所謂顧問，有提供諮詢者、有介紹客源者、亦有提
      供疏通關係者等等，目的不一而足，多屬無形服務及貢獻
      ，無從形諸文字，屬企業實務常態。被告斤斤執論於有形
      服務層面，主張授課鐘點費高達萬餘元等語並非合理。退
      步言，縱認乙○等5人服務僅講課一項而鐘點費過高，被
      告逕行全數剔除，亦有違「比例原則」。況鐘點費過高，
      屬得否調整問題；與鐘點費有無支出，應由被告提出「可
      得確信」之證據，係屬二不同層面議題，而如前所述，被
      告並未對原告薪資有無支出乙節充分舉證，便逕行補稅裁
      罰，其處分自不能認為合法。再者，原告於羅盛豐公司時
      期，主要投資人為設籍美國伊利諾州芝加哥市之
      Rosenthal-Collins Group （請詳證物10號），該公司屬
      知名企業，其相關資料如以關鍵字上網查詢，隨便即可查
      得數百筆之多，其中亦有美國知名媒體報導者，至
      Rosenthal 和Collins ，僅為兩個創辦人的姓氏，與本件
      系爭乙○等5 人毫無關係。又被告調閱之乙○等5 人所得
      資料（請詳證物11號），乙○於前往原告任職前，甫從寶
      島期貨離職，其具備期貨相關之專業經歷當無庸置疑，此
      亦原告聘任乙○擔任顧問之原因。原告87、88年度營所稅
      應納稅額，均高達千餘萬元之譜（請詳證物12號），與本
      件系爭逃漏金額相去甚遠，足證原告並無逃漏系爭區區數
      十萬元薪資費用之必要。
    5.本件被告一方面剔除原告確已支出之薪資費用，一方面在
      乙○等5 人申報個人綜合所得稅之薪資所得部分，卻未類
      推適用所得稅法第43條之1 規定，予以主動做相對應之調
      整，其處分核有重複課稅及牴觸禁反言原則之違誤。
    6.又按薪資支出之列支及審核，應依查核準則第71條規定辦
      理，反觀費用支出，是否屬本業所需之判斷，則應依查核
      準則第62條規定辦理，兩者最大不同處在於「薪資虛列者
      ，被告除補稅外，尚得依所得稅法第110 條之規定裁處1
      倍罰鍰」；然而「薪資支出非屬本業所需，被告僅得補稅
      ，無從依所得稅法第110 條裁處罰鍰」。本件被告對系爭
      薪資支出，其審查報告係認定原告虛列，除補稅外，再加
      處1 倍罰鍰，而被告代理人在鈞院庭上，復又主張原告有
      支出，但非屬本業所需，其論述邏輯顯係前後矛盾，亦難
      令原告心服。
    7.原告列報員工乙○等5人之薪資費用，既符合查核準則第
      71條「薪資費用」列報規定，依法自應由認定薪資費用未
      支出之被告，負補稅裁罰處分之舉證責任，以符改制前行
      政法院39年度判字第2 號判例之意旨（原證5 號參照）。
      且自行政罰法公佈施行後，已繼受刑事訴訟之法理，改採
     「 無罪推定原則」，從而本件事實若陷於真偽不明時，其
      利益應歸於嫌疑人而非行政機關。是被告之舉證，需使承
      審法院獲致「已達確信」之程度，否則其裁罰即不能認為
      合法；反觀原告之舉證，如有使案件「陷入真偽不明」之
      疑慮，其利益即應歸於原告。本件被告以虛列薪資為由對
      原告補稅裁罰，其所憑證物僅問卷調查表一項，且其取樣
      樣本不足，內容相互矛盾衝突，已如前述；至被告補充之
      乙○等5人88至94年所得稅申報資料（乙○為87至94年）
      ，充其量僅屬間接或輔助證據之性質，且羅家人多屬自由
      業之執行業務者，單從國稅局之所得資料無從正確評價其
      所得能力。
  (二)被告主張之理由：
    1.按「營利事業所得之計算，以其本年度收入總額減除各項
      成本費用、損失及稅捐後之純益額為所得額。」為所得稅
      法第24條第1 項所規定。次按「經營本業及附屬業務以外
      之費用及損失，不得列為費用或損失。」、「費用及損失
      ，未經取得原始憑證，或經取得而記載事項不符者，不予
      認定。前項之費用或損失，如經查明確無支付之事實，而
      係虛列費用或損失逃稅者，應依所得稅法第110 條之規定
      處罰。‧‧‧」分別為查核準則第62條及第67條所規定。
    2.原告87年度營利事業所得稅結算申報，原列報薪資支出
      43,949,182元，被告初查依據前財政部部證券暨期貨管理
      委員會通報，查獲原告虛報乙○、丙○、羅玫綾、羅蕭玉
      蓮及羅慶等5人薪資共計2,500,000元（每人各為500,000
      元），乃予剔除系爭薪資支出，核定薪資支出為
      41,449,182元，全年課稅所得額為66,162,139元，補徵稅
      額625,000元。
    3.原告係經營經紀業務之專業期貨商，87年度聘雇乙○等5
      人擔任教育訓練課程講師及助理，有原告89年8月16日函
      復為證，是系爭人員並非原告僱用員工甚明；惟擔任講師
      需具備有專業知識為眾所皆知，被告乃以89年8月7日財北
      國稅審三字第89029660號函請原告提示：系爭人員授課
      鐘點費之計算方式（含每小時單價及每次授課時數）及課
      程表。系爭人員具備證券期貨特殊專業證明文件及從事
      該項專業領域之工作證明。銀行存摺影本中所指與本案
      相關部門之帳載紀錄及傳票影本‧‧‧等備查。然原告並
      未能提示上項文件，僅於89年8 月16日函稱：系爭人員係
      約定每月一個總金額100,000 元支付，大致上每月上課10
      次，上課前一日講師會通知營業員並準備上課資料，惟依
      原告89年5 月10日羅新字第0093號函提示教育訓練公告得
      知，每月開課僅2 次，每次約2.5 小時，並非原告所述上
      課10 次 。如依上述資料計算每月上課5 小時（2.5 小時
      ×2 次）支付系爭乙○等5 人薪資每月共計500,000 元，
      則每小時高達100,000 元，顯不合理。又講課未提示課程
      表，則上課人數與參加人員有無簽到簽退不明，講義內容
      是否與業務有關無法瞭解，是故無法證明有授課事實，況
      亦未能提示系爭人員具備期貨特殊專業證明文件，僅提示
      乙○及丙○於87年度擔任易經學會籌備處委員會委員，蕭
      玉蓮對該學會樂捐等資料，該項資料尚無法證明系爭人員
      具有專業知識，且易經與原告經營期貨業務關係不大，本
      件系爭人員因不具備專業知識自無授課事實可言。
    4.再依被告就系爭5人問卷調查結果：如期回函7件，有3件
      具體指陳從未舉辦訓練並勾選不認識乙○等5人，有2件表
      示曾舉辦訓練，但不認識乙○等5人，另2件未表示意見。
      原告雖主張其中何智明及尹翠華2員於87年7月乙○等5人
      申請入職前皆已離職，惟未提示該2員離職相關資料，復
      就原告所提示薪資表查悉，尹翠華於87年8月仍支領獎金
      ，何智明於87年8月及10月亦仍支領獎金，有薪資表為證
      ，與原告所述不符。原告訴稱黃淑雅於原告任職期間為晚
      盤營業員，均於晚間上班，對早盤人員不熟識，惟仍未能
      提示該員上班簽到或刷卡紀錄供核，所訴自無從採信等。
    5.按「納稅義務人已依本法規定辦理結算申報，但對依本法
      規定應申報之所得額有漏報或短報情事者，處以所漏稅額
      2倍以下之罰鍰。」為所得稅法第110條第1項所明定。本
      件原告87年度營利事業所得稅結算申報，虛報乙○、丙○
      、羅玫綾、羅蕭玉蓮及羅慶等5人薪資共計2,500,000元，
      致短漏報所得額及稅捐，業如前述，從而被告依所得稅法
      第110條第1項規定，按所漏稅額625,000元處以1倍之罰鍰
      計625,000元，揆諸前揭規定，並無不妥。
    理  由
一、本件訴訟繫屬中被告代表人張盛和，改為許虞哲擔任，茲據
    新任代表人具狀承受訴訟，核無不合，應予准許。
二、按「營利事業所得之計算，以其本年度收入總額減除各項成
    本費用、損失及稅捐後之純益額為所得額。」為所得稅法第
    24條第1 項所規定。同法第110 條第1 項所亦規定：「納稅
    義務人已依本法規定辦理結算申報，但對依本法規定應申報
    課稅之所得額有漏報或短報情事者，處以所漏稅額2 倍以下
    之罰鍰。」次按「費用及損失，未經取得原始憑證，或經取
    得而記載事項不符者，不予認定。前項之費用或損失，如經
    查明確無支付之事實，而係虛列費用或損失逃稅者，應依所
    得稅法第110 條之規定處罰。‧‧‧」為營利事業所得稅查
    核準則第67條所規定。
三、本件原告87年度營利事業所得稅結算申報，原列報薪資支出
    43,949,182元，被告初查依據前財政部證券暨期貨管理委員
    會通報，查獲原告虛報乙○、丙○、羅玫綾、羅蕭玉蓮及羅
    慶等5 人薪資共計2,500,000 元（每人各為500,000 元），
    乃予剔除系爭薪資支出，核定薪資支出為41,449,182元，全
    年課稅所得額為66,162,139元，補徵稅額625,000 元。原告
    不服，循序提起本件訴訟，為如事實欄所載之主張。依原告
    之主張，及其提出據以主張有系爭薪資支出之顧問委任契約
    書(本院卷第36頁以下)所載，該薪資支出係支付乙○等五人
    為其公司員工辦理教育訓練等課程。是本件爭點在於，乙○
    等五人有無為原告公司員工辦理教育訓練等課程，原告並因
    而支付其5人2,500,000元（每人各為500,000元）之薪資？
    經查：
(一)、暫不論依上開顧問委任契約書及原告89年8 月16日函復被
      告函文所載，原告係經營經紀業務之專業期貨商，87年度
      聘雇乙○等5 人擔任教育訓練課程講師及助理，其5 人是
      並非原告僱用員工。被告曾以89年8 月7 日財北國稅審三
      字第89029660號函請原告提示1 、系爭人員授課鐘點費之
      計算方式（含每小時單價及每次授課時數）及課程表。2
      、系爭人員具備證券期貨特殊專業證明文件及從事該項專
      業領域之工作證明。原告未能提示上項文件，僅於89年8
      月16日函稱：系爭人員係約定每月一個總金額100,000 元
      支付，大致上每月上課10次，上課前一日講師會通知營業
      員並準備上課資料。惟依原處分卷所附原告89年5 月10日
      羅新字第0093號函提示教育訓練公告得知，每月開課僅2
      次，每次約2. 5小時，並非原告所述上課10次。如依上述
      資料計算每月上課5 小時（2.5 小時×2 次）支付系爭乙
      ○等5 人薪資每月共計500,000 元，則每小時高達
      100,000 元，原告為其公司員工之教育訓練，支付每小時
      100,000 元，已屬不合常情。而乙○等五人，如有平均每
      個人授課每小時20, 000 元之身價，必有特殊專長，然原
      告未能提出該等人員具備期貨特殊專業證明文件，僅提出
      乙○及丙○於87年度擔任易經學會籌備處委員會委員，蕭
      玉蓮對該學會樂捐等資料，並不足以證明系爭人員具有專
      業知識，且易經與原告經營期貨業務關係甚微。又乙○等
      5人之87年度所得，除乙○有1,536,088 元外，其餘4人87
      年之所得分別為504,9621元、503,222 元、500,000 元、
      500,687 元，此有綜合所得稅各類所得資料清單在卷可按
       (統計表見第229 頁) ，即其餘4 人之所得幾乎甚至唯一
      來自原告此部分之支付，幾無其他方面之所得，該4 人顯
      無授課每小時20,000元之身價。再原告又未能提出課程表
      ，則上課人數與參加人員有無簽到簽退不明，授講內容是
      否與業務有關無法瞭解。均難認有為員工教育訓練授課之
      事實。
(二)、證人丙○到庭證述：「收盤後我們會作一些趨勢分析，長
      短線預測，就是說明會形式。我們不定期但平均一個月3
      到5 次舉辦說明會，會請一些人來參加我們的說明會，說
      明會是以各種方式提供服務，主要是大哥、二哥和我在講
      ，但客戶有約3 成是我媽帶來的人，讓投資人願意到我們
      公司來下單」、「( 問：辦說明會之主要目的是什麼？)
      為了替公司招攬客戶，衝業績。」、「就是招攬投資人來
      公司下單，…」、「( 問：你們總共上過幾次課？) 羅盛
      豐公司根本不管我們，因為那不是重點，重點是我們為他
      他們帶來多少客戶，現是業績掛帥的時代。」( 乙○等5
      人係一家人，原告自承其餘4人之情形相同)(見95年10月3
      日準備程序筆錄)(羅盛豐公司即為原告87年時之名稱) 從
      上開證詞可知，乙○等5 人係為原告公司招攬客戶開說明
      會，並非為原告公司員工教育訓練授課。再上開顧問委任
      契約書第3 點禁止乙○為原告及原告公司員工從事招攬開
      戶，受託、執行下單及追繳客戶保證金等行為，與原告係
      由乙○等5 人為原告公司招攬客戶不符，亦可見該顧問委
      任契約書內容不實在。原告即使曾支付乙○等人金錢，亦
      係出於其他原因，並非由於為原告公司員工辦理教育訓練
      等課程，原告並因而支付其5人2, 500,000元薪資。
( 三) 、因而，乙○等5 人並非原告公司僱佣之員工，亦無為原
      告公司員工辦理教育訓練等課程，原告亦無因而支付其5
      人2, 500,000元薪資之事實，被告剔除該爭薪資支出，核
      定薪資支出為41,449,182元，即無不合。再乙○等五人並
      非原告公司僱佣之員工，亦無為原告公司員工辦理教育訓
      練等課程，原告並因而支付其5 人2, 500,000元（每人各
      為500,000 元）薪資之事實，原告竟列報有乙○等五人之
      薪資支付，已屬虛列，被告予以裁罰，亦無不合。原告以
      查核準則第67條規定主張無虛報云云，並不足採。至乙○
      等5 人申報薪資所得，被告予以採認一節，係其5 人能否
      更正或申請退稅之另一問題，不能以此指被告之處分不合
      法。
四、從而，原處分剔除系爭薪資支出，核定薪資支出為41,449,1
    82元，全年課稅所得額為66,162,139元，補徵稅額625,000
    元，並按所漏稅額處以1 倍之罰鍰計625,000 元，並無違法
    ，訴願決定予以維持，亦無不合。原告訴請撤銷，為無理由
    ，應予駁回。兩造其餘主張與判決結果無影響，無庸一一論
    斷，附此敘明。
五、據上論結，本件原告之訴為無理由，爰依行政訴訟法第98條
    第3 項前段，判決如主文。
中    華    民    國    95     年    11     月   23   日
                        第三庭審判長法  官 姜素娥
                                    法  官 陳國成
                                   法  官 吳東都
上為正本係照原本作成。
如不服本判決，應於送達後20日內，向本院提出上訴狀並表明上
訴理由，如於本判決宣示後送達前提起上訴者，應於判決送達後
20日內補提上訴理由書（須按他造人數附繕本）。
中    華    民    國    95     年    11     月   23   日
                                    書記官 張能旭


司法院資訊處製作；財團法人民間司法改革基金會備份。
